【裁判字號】    88,訴,2268
【裁判日期】    891124
【裁判案由】    清償借款
【裁判全文】
臺灣臺中地方法院民事判決    八十八年度訴字第二二六八號
  原      告  甲○○
  被      告  鵬遠環境工程股份有限公司
                          設台.
  法定代理人  乙○○      住宜.
  訴訟代理人  施瑞章律師
右當事人間請求清償借款事件，本院判決如左：
    主    文
原告之訴及假執行之聲請均駁回。
訴訟費用由原告負擔。
    事    實
甲、原告方面：
壹、聲明：
一、被告給付原告新台幣（下同）壹佰伍拾萬元，及自起訴狀繕本送達日起至清償日
    止，按年息百分之五計算之利息。
二、願供擔保請准宣告假執行。
貳、陳述：
一、被告公司於民國（下同）八十六年十二月十九日、八十七年二月二十三日、二月
    二十五日、三月十九日、四月二十日，各向原告借款參拾萬元、壹拾萬元、壹拾
    萬元、伍拾萬元、伍拾萬元未還，經催請被告給付仍置之不理，爰起訴請求返還
    上述借款及起訴狀繕本送薘翌日起至清償日止，按年息百分之五計算之利息。
二、對被告抗辯之爭執：
１、八十四年間起，被告即委原告對外調款，至八十六年三月三日結算，原告為被告
    調借陸佰萬元，共開立支票五張合計陸佰萬元，直至八十六年五月二十四日，被
    告授權會計陳慧婷、許美華匯款入花旗銀行台中分行、台中市第七信用合作社原
    告帳戶清償本金。八十六年九月，原告為被告股東，並任協理兼務部經理（八十
    六年九月四日至八十七年四月二十四日），期間被告法定代理人要求原告為公司
    週轉借款，自八十六年九月二十四日起，原告為被告調借之款項，除八十六年九
    月三十日一筆貳拾萬元及八十七年一月十三日一筆伍拾萬元係現金存入外，其餘
    均匯款或轉帳，且被告亦以轉帳入原告在泛亞銀行南屯分行（下簡稱泛亞銀行）
    帳戶之方式清償部分本金及利息。後來借款越來越大，結算欠約壹仟萬元，惟因
    大部分款項係向訴外人洪大華所借，為求擔保，八十七年三月上旬，原告向被告
    法定代理人提及應設定擔保物權或簽立本票予訴外人洪大華收執，以資保障，此
    提議經被告法定代理人同意，並授權原告簽發面額各壹佰萬元之支票拾張共壹仟
    萬元，充為原告向洪大華調借款項供被告週轉之用，並於八十七年三月十四日補
    具授權書。
２、被告會計部門向原告領取現金均為原告暫借予被告，再由被告公司返款，故由被
    告帳戶匯款入原告帳戶，該等款項除有部分為清償本金及利息外，其他為被告公
    司費用之支出，被告所抗辯之壹佰貳拾萬零貳拾伍元，係被告償還另筆對訴外人
    洪大華參佰萬元債務之其中壹佰萬元債務（本金及利息），其餘為被告公司費用
    之支出。
３、原告於八十六年九月前均不在國內，被告公司帳由被告法定代理人自行管理，即
    八十六年一月一日至八十六年七月三十一日為陳慧婷負責，八十六年七月一日至
    八十六年九月十五日直至八十六年九月十六日，由許美華代理，八十六年九月十
    七日至八十七年四月二十三日由原告管理。原告八十六年九月十六日返國前，未
    接觸被告公司帳目。被告法定代理人對帳目十分重視每星期核對收入及支出，所
    有大筆匯款均為被告法定代理人授權所為，被告稱原告自八十六年一月起侵吞被
    告財產取走壹仟伍佰餘萬元，並不足採。
４、證人林明珠所做之概算表中，被告法定代理人於八十七年一月三十日開立第一銀
    行宜蘭分行面額壹佰萬元支票一張，係擔保八十五年十二月三十一日，被告公司
    向原告借壹佰萬元（預扣肆萬元，實匯玖拾陸萬元），該款被告於八十六年五月
    二十四日匯回原告；同日所簽發同分行壹佰伍拾萬元支票一張，係擔保於八十六
    年一月十五日，向訴外人洪大華借款壹佰伍拾萬元，被告於八十五年五月二十日
    償還取回該支票；另於八十七年三月一日開立同分行支票壹佰肆拾萬元，亦係擔
    保於八十六年二月四日，向洪大借款壹佰肆拾萬元計參佰玖拾萬元，被告於八十
    七年五月十二日匯款清償取回支票等款項，實為清償八十六年二月份以前之借款
    ，而非清償八十六年七月份以後之借款。
５、在被告公司公布請款組織作業流程示意前，被告公司即已實施多年，此由接案組
    織作業流程示意，將技術部改為研發部，而財部改為會計部、財務部而請款組織
    作業流程示意，為管理組織作業流程中之第三張，更足證明被告公司早已實施請
    款程序，並運作多。
６、被告法定代理人乙○○從未在其批示任何文件上簽名，僅以口頭核示，此乃乙○
    ○之一貫作風，故不得以會辦表格單位層級即認原告有不法行為。且由被告所提
    轉帳傳票，其中採購單批示層級至總經理，惟乙○○仍未簽名。又人事職掌表中
    ，載有原告為協理，高美蘭為會計，如該表在原告及高美蘭離職後方公布，何須
    再載原告及高美蘭之職稱？
７、八十七年簡上字第四七六號判決，主要是因原告違反雙方代理之規定，而認定授
    權書無效，並非認定被告未向原告借款，事實上原告與乙○○本為同居關係，此
    次自八十六年九月二十四日，即開始向原告借款，兩造約定以工程款進帳優先清
    償部分借款，其性質並非一般開票及借據同時進行，並設有擔保物權，此為擔保
    之用而非遠期支票，才延至隔年三月開立系爭支票。因被告會計高美蘭於八十七
    年四月二十二日離職時，會計才由原告點收，緊接為訴外人陳宗慈所保管，此有
    被告所提轉帳傳票，陳宗慈所制而由原告所覆核可知，且會計依憑證將每月傳票
    及憑證匯整成冊由會計保管，更明被告公司有完整會計流程，並非原告一手遮天
    。
８、永信製藥大陸昆山廠工程款壹佰壹拾伍萬伍仟元，係被告公司負責人指示原告與
    泛亞銀行黃開源經理聯絡，將該款先行匯入原告帳戶，並由原告於八十七年四月
    七日語音轉匯至被告公司帳戶，且原告於被告公司銀行存摺中記載大陸款。另唯
    翔公司為被告公司大陸匯款之代理公司，原告並不知情，更明該筆匯款是由被告
    公司負責人指示轉帳。又八十六年五月二十四日，被告公司負責人指示陳慧婷將
    印尼款參佰貳拾肆萬貳仟陸佰肆拾陸元匯至原告帳戶，存摺所載「Ｓ」即是指原
    告，而非洪大華，銀行存摺並未有不實記載，至於被告所提其他匯入原告帳戶之
    款項，則為兩造間之債權債務。被告公司與洪大華均承認無借貸關係，被告卻辯
    稱：支「Ｓ」參佰零陸萬元，之「Ｓ」為洪大華，被告前後說詞矛盾，又八十六
    年八月五日，被告公司存摺肆拾壹萬貳仟元記載「轉甲存」，事實上銀行存摺記
    載「轉甲存＋Ｓ支」，再由銀行存摺存款取款憑條之右上角為銀行記載號「三六
    ０之四」、「Ｓ四０五九之二」，以上支三六０之四為被告公司甲存帳戶，四０
    五九之二為原告帳戶，此款分別匯入原告帳戶及被告甲存登載並無不實，八十六
    年十一月二十一日提領貳拾伍萬元為被告公司贈與車子予原告之費用，當日是由
    乙○○陪同原告取回車子。八十六年十二月二日貳佰肆拾壹萬伍仟元，為被告公
    司清償原告之借款。
九、原告泛亞銀行轉入被告公司泛亞銀行帳號為原告借款於被告公司，於期間被告公
    司轉入原告泛亞銀行帳號之款項為被告公司清償部分本金及利息。由乙○○八十
    七年四月二十九日與原告之電話錄音內容，乙○○表示願意將被告公司轉為個人
    支票，且於八十七年五月六日電話中，亦表示願意寫償債計劃於原告。又八十七
    年五月六日，洪大華來台中，經原告、乙○○及洪大華三方通電話，乙○○同意
    洪大華提議，由原告處理壹仟萬元債務，再參諸證人洪大華所陳：原告向我借很
    多錢，大部均匯入被告公司，顯見原告確有向洪大借款，轉借予被告公司。另鈞
    院八十七年度自字第一０八九號刑事判決，亦認定，「自訴人（即被告公司）於
    本案審理時，所提八十七年九月中旬其與被告諱美雪之電話錄音譯文可知，自訴
    人確曾透過被告向他人周轉現金，惟自訴人因公司經不善致周轉不靈，被告屢遭
    金主逼債…」，更明原告主張被告公司有向原告借款一節。
三、證據：提出泛亞銀行南屯分行00000000000之二號存摺封面一份、0
    0000000000之一帳戶存摺（八十七年二月二十三日至八十七年四月二
    十七日往來資料）四頁、支票五張、泛亞銀行00000000000之一帳號
    存摺（八十六年四月二十九至八十六年六月三日）往來資料三張、轉入及轉出0
    0000000000之一帳號（八十六年六月五日至八十七年四月二十七日）
    紀錄一份、台灣台中地方法院檢察署八十七年度偵字第一二五０二號八十七年七
    月十四、九月四日訊問筆錄各一份、支票四張、借據一份、八十七年五月六日電
    話錄音帶譯文一份、請款組織作業流程制度影本一份、廠商請款流程一份、付款
    簽收單一份、一般請款組織流程制度一份、被告公司費用支出說明理由一張、原
    告出入境紀錄表一份、八十六年七月至八十七年四月概算表一份、洪大華壹佰肆
    拾萬元、壹佰伍拾萬元匯款單各一份、管理作業流程一份、接案組織作業流程示
    意一份、採購單一份、支票紀錄單一份、會辦單一份、轉帳傳票一份、人事職掌
    表一份、移交單一份、八十八年度執字第一００號聲明異議狀一份、台灣台中地
    方法院八十七年度自字第一０八九號刑事判決一份（以上均為影本）為證，並聲
    請傳訊證人陳慧婷、許美華、洪大華。
乙、被告方面：
壹、聲明：
一、原告之訴及假執行之聲請均駁回。
二、如受不利益判決，願供擔保請准免為宣告假執行。
貳、陳述：
一、原告原任被告公司之財務協理，職掌公司之存摺、語音轉帳密碼、印鑑章等財務
    資料，原告竟自八十六年一月間至八十七年四月間，以轉帳、匯款之方式自原告
    泛亞銀行00000000000之一帳號，匯款入原告泛亞銀行000000
    00000之二號帳戶、花旗銀行台中分行000000000號、台中市第七
    信用合作社復興分行00000000000號帳戶，共取走被告所有之壹仟伍
    佰餘萬元，雖原告以轉帳之方式匯入被告帳戶，惟原告所主張之上開匯款，係原
    告侵占被告之公司款壹仟伍佰餘萬元，回存一部償還公司。
二、又不論原告匯款原因事實為何，縱被告有欠原告上開款項，惟原告亦於八十七年
    三月六日起至八十七年四月二十四日止，自被告公司在泛亞銀行之帳戶中轉帳取
    得壹佰貳拾萬零壹拾伍元，上開債務業已清償。
三、又按消費借貸固以金之交付為生效要件，惟金錢之交付並非均為以消滅借貸為其
    發生之原因，舉凡合夥出、損害賠償、不當得利抑或其他法律關係均為可能為金
    錢之交付，從而原告即應就有消費借貸關係之存在及兩造間借貸之合意負舉證責
    任之責。
四、證人陳慧婷於八十六年七月間離職，而系爭原告轉帳款項，係原告於八十七年二
    、三、四月間轉帳，證人陳慧婷早已離職，對系爭轉帳究係原告回存盜領款項或
    借貸，不可能參與而知情。又證人許美華係原告之胞妹，其所稱：「知道公司有
    對外借款，但實際金額不瞭解，是由原告去借款，而原告是向洪大華借的」等語
    ，應是原告所告知，否則其未參與何會知情？且其稱：「被告對外借款多少及還
    少我不清楚」，更明證人許美華不知兩造間之爭執事實。證人許美華復陳：「…
    請款的整個流程，都經過老闆核准，由管理部至技術部門再至負責人，乃向會計
    開支票或給現金支，均經過負責人核准，除貳仟元以下之零用金不必經負責人外
    ，其餘均要經過負責人核准。」等語，顯然不實，按被告法定代理人係一專業技
    術人員，故被告公司之印章、存摺、支票均為原告依職權掌管中，而被告公司之
    提、付款，均由原告一手批示決行，根本與證人許美華所稱情節不符，此由卷附
    捌拾萬元採購單及伍拾萬元請款單均僅由原告一人批示即核准可知，轉帳傳票亦
    原告一自行填寫執行轉帳，付款單亦由原告一人批示執行，許美華所證顯然不實
    。另證人洪大華與原告間之借貸與被告公司無關，不論原告向洪大華借款多少，
    均是原告個人與洪大華間之債權債務關係，並不足以為兩造間有借貸或侵占公款
    回補之證明。證人洪大華在台中地方法院檢察署八十七牛牛度偵字第一二五０二
    號案件中陳證：「問：知他（指原告）向你借錢作何用途？），答：只說週轉。
    」、「問：許女曾否說過你借他的錢均是拿給鵬遠週轉？，答：無」，「問：許
    女與鵬遠間金錢往來清楚否？，答：否」、「問：當初你的錢均直接借給許女？
    ，答：是，我也不知他將錢借給鵬遠」等詞，即為證明。
五、依原告所提電話譯文，通篇均是被告法定代理人對原告管理帳目之質疑，並數度
    要求原告將所管帳目釐清，即足證明被告負責人於不知原告錄音下，所強調質疑
    者，猶是原告於管理公司帳目不清無法交待而盜開支票之事，更明兩造無借貸關
    係存在。
六、原告向被告主張之借款，係原告之前鈞院八十七年中簡字第二三三八號、及八十
    七年簡上字四七六號請求給付票款壹仟萬元中之一部分，上開案件，被告業已證
    明原告於八十六年一月至八十七年四月二十四日止，自被告公司帳戶取走壹仟伍
    佰伍拾萬元，被告並未積欠原告款項，而經鈞院判決原告請求票款之訴駁回確定
    。
七、原告所提請款組職作業流程係被告公司八十七年四月二十日公布，八十七年四月
    二十八日，原告因管理帳目不清被公司暫停職務，原告以此指被告公司八十四年
    至八十七年四月離開公司間之財務依該流程辦理顯係誤導鈞院。另公司組職架構
    、集團編制、人事職掌表均是林明珠於八十七年四月十五日進入被告公司後方草
    擬，並於八十七年五月原告被開除後實施，原告稱該請款組職流程為原告及證人
    陳慧婷、許美華之請款、付款依據，而為被告法代所密控管，顯係虛偽。
八、所謂擔保支票及授權書皆係原告盜用及偽造。且由被告法定代理人在錄音中表示
    或看過原告指壹仟萬元支票，及原告自承以前被告法定代理人如有借款均係乙○
    ○個人支票抵押償還而八十七年四月二十九日錄音中，原告猶稱乙○○私人之支
    票亦在原告手中等情，即知原告簽發系爭壹仟萬元支票未經被告同意。又如乙○
    ○向原告借款，其自可例簽發私人支票即可，使需大費周章簽發被告公司支票？
    況且系爭公司支票發票人處亦有原告私章方完備，票面具文即須負發票人責任，
    原告為發票人，其需支付票款給身為持票人之原告自己，實殊違常理。
九、原告以不實填製會計憑證侵匯公司款項，除證人林明珠於八十九年八月十一日所
    庭呈帳款匯出明細表及影印自泛亞銀行取款單、匯款單外，茲再舉：
１、八十七年四月三日原告親筆指示泛亞銀行將被告工程款壹佰壹拾伍萬伍仟元，匯
    入原告私人帳戶。
２、八十六年五月二十四日被告公司收自印尼之外匯工程款參佰貳拾肆萬貳仟陸佰肆
    拾陸元，原告之妹許華將之記載支付Ｓ（即洪大華），實際將此款分別轉入原告
    所有之花銀行台中分行、七信復興分行活存帳戶及放款轉戶。
３、八十六年八月五日被告公司銀行存款肆拾壹萬貳仟元，由許美華記載轉甲存，意
    即轉入被告公司甲存，但由泛銀行取款條，係由原告轉入私人帳戶中，原告雖稱
    薪資轉帳轉錯了，惟薪資轉帳係將當月應發放薪資分別轉出至公司成員帳戶，如
    何會整筆匯錯入原告帳戶？
４、八十六年十一月二十一日金額貳拾伍萬元亦為原告所盜領。八十六年十二月二日
    被告另一筆工程款貳佰肆拾壹萬伍仟元，於隔日，亦為被告所盜領。
參、證據：提出泛亞銀行南屯分行00000000000之一帳戶（八十五年十一
    月十八日至八十七年四月二十七日往來資料）一份、採購單一份、請款證明單一
    份、付款簽回單一份、偵查查筆錄一份、台灣台中地方法院八十七年度簡上字第
    四七六號準備書狀（三）一份、被告泛亞銀行南屯分行00000000000
    之一帳戶帳款匯出明細表一份、泛亞銀行取款憑條二十四份、匯款單七份、匯款
    申請書一份、原告之印尼帳戶資料一份、取款條影印申請書一份、被告公司股東
    名冊一份、離職申請書一份、台灣台中地方法院八十七年簡上字第四七六號民事
    判決一份、八十八年度中簡上字第一二九號判決一份（以上均為影本）為證，並
    請求訊證人林明珠。
    理    由
甲、程序方面：
一、本件原告訴訟之聲明：原起訴聲明請求被告應給付原告新台幣壹佰貳拾萬元及自
    起訴狀繕本送達翌日起至清償日止，按年息百分之五計算之利息。其後變更為「
    被告應給付原告新台幣壹佰伍拾萬元及自起訴狀繕本送達翌日起至清償日止，按
    年息百分之五計算之利息」，係不變更訴訟標的而擴張應受判決事項之聲明，自
    為民事訴訟法第二百五十五條第一項第三款所許，合先敘明。
乙、實體方面：
一、原告主張：被告公司於八十六年十二月十九日、八十七年二月二十三日、二月二
    十五日、三月十九日、四月二十日，各向原告借款參拾萬元、壹拾萬元、壹拾萬
    元、伍拾萬元、伍拾萬元未還，經催請被告給付仍置之不理，爰起訴請求返還上
    述借款及起訴狀繕本送薘翌日起至清償日止，按年息百分之五計算之利息。被告
    則否認有向原告借貸前述款項：並稱原告原任被告公司之財務協理，職掌公司之
    存摺、語音轉帳密碼、印鑑章等財務資料，原告竟自八十六年一月間至八十七年
    四月間，以轉帳、匯款之方式自原告泛亞銀行00000000000之一帳號
    ，匯款入原告泛亞銀行00000000000之二號帳戶、花旗銀行台中分行
    000000000號、台中市第七信用合作社復興分行0000000000
    0號帳戶，共取走被告所有之壹仟伍佰餘萬元，雖原告以轉帳之方式匯入被告帳
    戶，惟原告所主張之上開匯款，係原告侵占被告之公司款壹仟伍佰餘萬元，回存
    一部償還公司。又不論原告匯款原因事實為何，縱被告有欠原告上開款項，惟原
    告亦於八十七年三月六日起至八十七年四月二十四日止，自被告公司在泛亞銀行
    之帳戶中轉帳取得壹佰貳拾萬零拾伍元，上開債務業已清償等語。
二、按當事人主張有利於己之事實者，就其事實有舉證之責任，民事訴訟法第二百七
    十七條定有明文。次按，原告主張權利者，應先由原告負舉證之責，若原告不能
    舉證，以證實自己主張之事實為真實，則被告就其抗辯事實即令不能舉證，亦應
    駁回原告之請求；又主張法律關係存在之當事人，須就法律關係發生所須具備之
    要件，負舉證責任，於金錢借貸關係中，須就其發生所須具備之特別要件即金錢
    之交付及借貸意思表示互相一致負舉證之責，若僅證明有金錢之交付，未證明借
    貸意思表示互相一致者，尚不能認為有金錢借貸關係存在（最高法院四十八年度
    台上字第八八七號判例、八十一年度台上字第二三七二號、八十二年度台上字第
    一七二三號判決參照）。本件原告主張：其於八十六年十二月十九日、八十七年
    二月二十三日、二月二十五日、三月十九日、四月二十日，各自其所有泛亞銀行
    00000000000之二號帳戶，以語音轉帳之方式，各轉帳參拾萬元、壹
    拾萬元、壹拾、伍拾萬元、伍拾萬元，至被告公司所有於泛亞銀行000000
    00000之一帳號之事實，業據原告提出被告所有上開帳戶之八十六年六月五
    日至八十七年四月二十七日間之提存款往來紀錄一份在卷可參，固可信為真實，
    惟原告主張上述轉帳之原因，為被告向其借貸，業據被告所否認，原告自應就所
    稱借貸關係之借貸意思表示互相一致，先負舉證之責。經查：
（一）依卷附原告所提上述被告泛亞銀行00000000000之一帳號，八十六
      年六月五日至八十七年四月二十七日間之提存款往來紀錄，依其上記載之序號
      ，原告所有泛亞銀行南屯分行00000000000之二號帳戶，及被告公
      司上開帳戶間，其轉進及轉出之紀錄合計有七十餘筆之多，可見上開兩帳戶往
      來頻繁，其相互轉匯款之原因為何，原告並未一一說明，自不得僅依上述往紀
      錄之記載，即謂原與被告間，就原告上述所主張之轉帳款，有借貸關係之合意
      。又原告亦稱：原告泛亞銀行轉入被告公司泛亞銀行帳號為原告借款於被告公
      司，於期間被告公司轉入原告泛亞銀行帳號之款項為被告公司清償部分本金及
      利息，然上述七十餘次之轉匯帳紀錄，究竟何者為借款？何者為被告所清償之
      本金、利息？於往來紀錄中，並未記明，是原告主張原告泛亞銀行轉入被告公
      司泛亞銀行帳號為原告借款於被告公司，於期間被告公司轉入原告泛亞銀行帳
      號之款項為被告公司清償部分本金及利息，尚不足採。另依原告所提原告轉入
      轉出被告公司前開帳戶各筆紀錄，原告稱其借款予被告公司壹仟肆佰貳拾參萬
      元，自被告公司僅匯出伍佰壹拾玖萬柒仟伍佰元，其中清償本金肆佰柒拾壹萬
      伍仟元，利息肆拾捌萬貳仟伍佰元，被告公司尚欠其玖佰零參萬貳仟伍佰元，
      惟其於本案竟先起訴主張被告公司欠其壹佰貳拾萬元，後再擴張聲明為壹佰伍
      拾萬元，與原告所主張之玖佰餘萬元，兩者顯然不符，實難遽信，況原告稱其
      借款予被告公司，均為原告向洪大華所借，並由洪大華匯入被告公司，惟上述
      款項均未見洪大華匯款之紀錄，原告所言，更難採信。
（二）又原告亦稱：由被告法定代理人乙○○八十七年四月二十九日，與原告之電話
      錄音內容，乙○○表示願意將被告公司轉為個人支票，且於八十七年五月六日
      電話中，亦表示願意寫償債計劃於原告。又八十七年五月六日，洪大華來台中
      ，經原告、乙○○及洪大華三方通電話，乙○○同意洪大華提議由原告處理壹
      仟萬元債務，再參諸證人洪大華所陳：原告向我借很多錢，大部均匯入被告公
      司，顯見原告確有向洪大借款，轉借予被告公司。另鈞院八十七年度自字第一
      ０八九號刑事判決，亦認定，「自訴人（即被告公司）於本案審理時，所提八
      十七年九月中旬其與被告諱美雪之電話錄音譯文可知，自訴人確曾透過被告向
      他人周轉現金，惟自訴人因公司經不善致周轉不靈，被告屢遭金主逼債…」，
      更明原告主張被告公司有向原告借款等語。然查：
  １、依原告所提其與被告法定代理人乙○○八十七年四月二十九日之電話錄音內容
      ，乙○○雖於原告表示「如果說沒有問題的話，你願意那十張票換成你個人個
      票哦！」，乙○○表示「對！如果這個問題，我倒是沒有問題。」，惟遍觀全
      部譯文均未論及系爭原告所主張之借款情事。又依原告所提八十七年五月六日
      洪大華、乙○○及原告間之電話錄音譯文，洪大華稱：「我是說我把壹仟萬資
      金都抽回，就這樣子啊你…我叫她和你處理我的事情，就這樣子! 」，乙○○
      回答：「好」。依其語意應似洪大華有壹仟萬資金在乙○○處而欲取回，此與
      原告所主張被告公司積欠其借款之事，顯非相關，且洪大華到庭陳證：「八十
      七年四月間，原告向我說缺錢，要我把錢匯入被告公司帳戶，是原告向我借的
      ，後來原告又告訴我，不需要那麼多，又還我壹佰萬元，尚欠貳佰萬元」。「
      原告向我借很多錢，大部分錢均匯給被告公司」。「原告欠我多少錢尚未整理
      出來。」（詳參本院八十九年四月十四日言詞辯論筆錄），依原告所陳，向洪
      大華借款之人為原告，縱依洪大華所言，大部分錢匯入被告公司帳戶，惟洪大
      華既陳明，未借款予被告公司，應還款予洪大華之人為原告，洪大華與乙○○
      間之通話，又未提及系爭借款之事，該電話錄音自無法證明，被告公司有原告
      上述所指借款未還之情事。再依原告所陳：被告法定代理人於八十七年一月三
      十日開立第一銀行宜蘭分行面額壹佰萬元支票一張，擔保八十五年十二月三十
      一日，被告公司向原告借壹佰萬元（預扣肆萬元，實匯玖拾陸萬元），該款被
      告於八十六年五月二十四日匯回原告；同日所簽發同分行壹佰伍拾萬元支票一
      張，係擔保於八十六年一月十五日，向訴外人洪大華借款壹佰伍拾萬元，被告
      於八十五年五月二十日償還取回該支票；於八十七年三月一日開立同分行支票
      壹佰肆拾萬元，亦係擔保於八十六年二月四日，向洪大借款壹佰肆拾萬元計參
      佰玖拾萬元，被告於八十七年五月十二日匯款清償取回支票等情。按洪大華既
      表明未借款予被告公司，已如前所述，原告主張被告公司有向洪大華借款，而
      由被告法定代理人以個人支票擔保，顯不足採。另向洪大華借款人如為被告公
      司，乙○○何需用自己名義之支票擔保？況依原告所言，向洪大華借款之人為
      原告，應開票擔保者為原告，何有由被告之法定代理以個人支票擔保之理？再
      者，原告所稱上開借款，其發票日皆未到期即予清償，被告公司何需期前清償
      ？原告所述上情，亦不足證被告公司有向原告借用上述款項未還之事實。
  ２、另原告所提本院八十七年度自字第一０八九號刑事判決，固載有「自訴人（即
      被告公司）於本案審理時，所提八十七年九月中旬其與被告甲○○之電話錄音
      譯文可知，自訴人確曾透過被告向他人周轉現金，惟自訴人因公司經不善致周
      轉不靈，被告屢遭金主逼債…」之文字，然上述內容就本案原告所主張之借款
      未論及一語，該判決亦無法證明，原告所指系爭轉匯款為被告公司之借款。
（三）另原告雖舉證人陳慧婷到庭陳稱：「八十五年至八十六年間任職被告公司，任
      繪圖員，八十六年一月時乙○○要求我作帳，開始管帳，泛亞銀行出入，一般
      都是負責人有囑託之後，我才對公司，錢的出入作轉帳，而原告當時任經理，
      但是原告這段期間都在印尼，在印尼駐廠，這段期間的帳均由我管至八十六年
      七月止」。「我管的帳是雜支、零用金、健保及廠商請款、匯款，並含老闆所
      交待之大筆匯款，原告當時是任管理部經理，公司之財務是老闆自己負責。」
      ，及證人許美華陳稱：「八十四年至八十七年任職被告公司原任繪圖、文書、
      記帳，後來成為管理部經理，而請款的整個流程，都經過老闆核准，由管理部
      至技術部門再至負責人，乃向會計開支票或給現金支，均經過負責人核准，除
      貳仟元以下之零用金不必經負責人外，其餘均要經過負責人核准。」，「知道
      公司有對外借款，但實際金額不瞭解，是由原告去借款，而原告是向洪大華借
      的」，「被告對外借款多少及還多少我不清楚」。惟該等所證僅涉及被告公司
      會計財務由何人職掌，均未能證明被告公司有向原告借用系爭款項之事實，該
      等證人所證，實不足認定被告公司有向原告借用系爭款項未還。
（四）再者，原告自陳其任職期間與被告法定代理人為同居關係，依卷附被告公司之
      股東名冊，原告及乙○○二人為最大之股東，且二人分居公司之總經理及財務
      協理等重要職位，一人掌經營，一人握財務，控制公司營運，顯見被告公司應
      實際營運係由原告及乙○○二人共同掌握經營中，按常情被告公司何有向原告
      舉債之理？又參諸，被告公司多筆工程款於入帳時均轉匯入原告上開個人帳戶
      （如八十七年四月三日原告將被告工程款壹佰壹拾伍萬伍仟元，匯入原告私人
      帳戶。八十六年五月二十四日被告公司收自印尼之外匯工程款參佰貳拾肆萬貳
      仟陸佰肆拾陸元，分別轉入原告所有之花銀行台中分行、七信復興分行活存帳
      戶及放款轉戶。八十六年十二月二日，另一筆工程款貳佰肆拾壹萬伍仟元，轉
      入原告帳戶），及由原告轉入被告公司之款項均用於被告公司一般性支出（如
      零用金、年終獎金、稅金、薪水等）等情，顯見上述原告及被告公司帳戶，應
      均是原告與乙○○二人掌管公司營運所用之帳戶，且證人林明珠亦到庭陳證：
      「擔任業務經理及總經理特別助理，於八十七年一月十六日任職」、「因為總
      經理與財務協理間有糾紛，總經理有叫我對帳，因財務協理沒有來，所以一直
      沒有對帳。」、「有一半存摺支出之帳本，是泛亞銀行帳號三六０之一的存摺
      ，發現裡面帳目有很多無會計憑證可，後來才向泛亞銀行調帳目之提款單，後
      來發現匯款條與存摺支出有很多不一樣，存摺已對每一筆錢會記載支出用途，
      但我所取得的匯款單、取款條有很多記載不一樣，有一些是匯入協理的帳戶」
      、「明細表的內容是整理出來的」、「有些有、有些沒有會計憑證可查核，沒
      有會計憑證部分，有在會計欄記載，會計憑證都是財務協理保管，未提供給我
      ，故無法查核」。（詳參本院八十九年七月七日言詞辯論筆錄），按被告公司
      之存摺、印章及語音轉帳，全由原告掌管處理，甚且會計帳目，亦由原告管控
      ，而被告法定代理人乙○○長期不予核對憑證，顯見原告與被告法定代理人關
      係密切，並共同掌控被告公司營運，而上述原告及被告公司於泛亞銀行所設立
      之帳戶，應均為被告公司存放現款、資金之帳戶，否則被告公司之工程款為何
      會匯入原告帳戶，原告又為何匯款入被告公司帳戶，以供被告公司支付一般性
      開銷？是原告主張上述由原告帳戶轉至被告公司帳戶之款項，究係被告公司所
      有，或為原告所有，顯難憑斷，且原告稱：系爭借款係其向洪大所借再轉借予
      被告之一部分，然依原告所述，其借予被告公司之款項均係向華所借後再轉借
      予被告，並由洪大華將借款匯入被告公司，惟系爭借款並非洪大華所匯入，而
      係由原告之帳戶直接轉入，與原告所稱轉借自洪大華之情節亦不相符，是原告
      未舉其他證據證明兩造有任何借款合意，即主張系爭款項，係被告公司向其所
      為之借款，自難遽採。
（五）另原告稱：本件借款係其於本院八十七年簡上字第四七六號給付票款中，所指
      之借款之一部分，然參諸該判決，原告於審理中主張被告向其借款，而簽發面
      額各壹佰萬元立支票以為擔保，惟該判決業已認定，該等支票為原告未經被告
      同意而自行簽發，是原告並無該等票據權利等情，有上述案號判決書一份在卷
      可參。是原告主張被告確有積欠其壹仟萬元，而簽發面額計壹仟萬元支票以為
      擔保，而主張系爭借款為該等支票擔保借款之一部分，亦難採信。
三、綜上，原告既無法舉證證明兩造間，就其所主張之系爭轉帳款，有成立消費借貸
    法律關係之合意存在，尚難依其所提之匯款紀錄即認兩造間，有其所指之消費借
    貸關係存在。是被告抗辯，其與原告間並無消費借貸關係存在，應屬可採。從而
    ，原告本於消費借貸之法律關係，請求被告返還借款壹佰伍拾萬元及自起訴狀繕
    本送達翌日起至清償日止，按年息百分之五計算之利息，為無理由，不應准許。
四、兩造其餘主張及所提證據與本院上開論斷無涉或無違，爰不予一一贅述，附此敘
    明。
五、原告之訴既經駁回，其假執行之聲請即失所附麗，應併予駁回，附此敘明。
丙、據上論結，本件原告之訴為無理由，依民事訴訟法第七十八條，判決如主文。
中      華      民      國    八十九    年      十一      月  二十四    日
                                  臺灣臺中地方法院民事第一庭
                                    法      官  王  金  洲
右為正本係照原本作成。
如不服本判決，應於判決送達後二十日內，向本院提出上訴狀（須附繕本）。
中      華      民      國    八十九    年      十一      月  二十四    日
                                    法院書記官


司法院資訊處製作；財團法人民間司法改革基金會備份。
